【裁判字號】    95,婚,339
【裁判日期】    951205
【裁判案由】    確認婚姻不存在
【裁判全文】
臺灣雲林地方法院民事判決               95年度婚字第339號
原      告  甲○○
被      告  乙○○
上列當事人請求確認婚姻關係不存在事件，本院於民國95年11月
21日言詞辯論終結，判決如下：
    主  文
確認原告甲○○與被告乙○○之婚姻關係不成立。
訴訟費用由被告負擔。
    事 實 及 理 由
甲、程序方面:
    按確認法律關係之訴，非原告有即受確認判決之法律上利益
    者，不得提起之; 確認證書真偽或為法律關係基礎事實存否
    之訴，亦同，民事訴訟法第247 條第1 項有明文規定。本件
    原告在戶政機關登記與被告有婚姻關係，然原告主張兩造之
    婚姻關係不成立，則原告與被告之婚姻關係是否成立不明確
    ，致原告在私法上之地位有受侵害之危險，而此項危險得以
    對於被告之確認判決除去之，故本件有確認判決之法律上利
    益，合先敘明。
乙、兩造之主張：
一、原告主張:
（一）原告前與被告結婚，婚後育有三男一女，目前皆已成年，
      然被告前發生外遇，兩造遂於民國（下同）75年8 月28日
      協議離婚，並辦妥離婚登記。後來，於84年2 月間，被告
      遭同居男友遺棄，無地方可住，遂返家問原告是否接納，
      原告心疼被告無地方可去，基於前夫妻感情，故讓被告返
      家並與家人一起生活，然未再舉行公開結婚儀式，僅於84
      年2 月11日至戶政事務所辦理結婚登記，此事家人皆知曉
      。惟被告返家堅持不願同床共眠，是迄今兩造仍分房同居
      ，原告好幾次懇求與被告燕好，皆遭被告拒絕，故兩造雖
      再次結婚卻無婚姻之實；況近來，原告之母親因年邁，疾
      病纏身，急需他人照顧，原告出外工作，正需仰賴被告代
      為照料母親，然被告對照料母親一事卻置之外，袖手旁觀
      ，迭經勸告，被告依然故我。
（二）按結婚應有公開儀式及二人以上之證人，民法第980 條第
      1 項定有明文，而所謂結婚應有公開之儀式，指結婚之人
      應行定式之禮儀，使不特定人得以共見共聞認識其結婚者
      而言（最高法院51年台上字第551 號判例參照）。又結婚
      不具備民法第982 條第1 項之方式者無效，亦為民法第98
      8 條第1 款所明定，無效之結婚依民法，並無可補正之規
      定，因此結婚無效之效力依我國民法規定應自始當然絕對
      無效。又我國民法雖無婚姻不成立之規定，同法第73條法
      律行為不依法定方式者，亦規定為「無效」，是未明確劃
      分無效與不成立之區別，但理論上法律行為必成立後，才
      有是否無效之問題，況民事訴訟法第568 條第1 項亦規定
      得提起確認婚姻不成立之訴，本件兩造既無舉行公開結婚
      儀式，實質上該婚姻未具備法定方式，根本無結婚行為，
      欠缺法律行為之特定成立要件，應為不成立，為此請求判
      決確認兩造之婚姻關係不存在等語，並聲明：(1)請求確認
      原告與被告間之婚姻關係不存在; (2)訴訟費用由被告負擔
      。
二、被告則以：
    兩造在75年間協議離婚，但小孩都由被告照顧，過5 、6 年
    原告來帶被告回去；原告說兩造沒有感情，卻生了4 個小孩
    ，都由被告作零工照顧家裡，原告回大埤時卻沒有回家，也
    沒有回來看小孩、孫子；84年2 月再回家住時，當時只有入
    戶籍，沒有辦結婚等語。並聲明：(1)原告之訴駁回; (2)訴訟
    費用由原告負擔。
丙、得心證之理由：
一、原告主張兩造先前結婚，並育有上開子女，然兩造於75年8
    月28日協議離婚，並辦妥離婚登記後，雖於84年2 月11日，
    再至戶政事務所辦理結婚登記，然未舉行結婚儀式等情，為
    被告所是認，並經證人即兩造之子張志誠到庭證述屬實，且
    有原告提出之戶籍謄本影本在卷可參，足信屬實。
二、按結婚應有公開儀式及二人以上之證人; 結婚不具備上開方
    式者無效，民法第980 條第1 項、第988 條第1 款分別定有
    明文。本件兩造上開結婚登記，既無舉行公開結婚之儀式，
    則欠缺法律行為之特定成立要件，應不成立。從而，原告依
    上開規定，訴請判決確認兩造之婚姻關係不存在，為有理由
    ，應予准許。
丁、據上論結，本件原告之訴為有理由，依民事訴訟法第78 條
    ，判決如主文。
中    華    民    國    95    年    12    月    5     日
                  家事法庭法  官  黃一馨
以上正本係照原本作成
如對本判決上訴，應於判決送達後20日內向本院提出上訴狀。（
須附繕本）
中    華    民    國    95    年    12    月    5     日
                          書記官  林麗美


司法院資訊處製作；財團法人民間司法改革基金會備份。
